最　高　行　政　法　院　判　決
　　　　　　　　　　　　　　　　　　 94年度判字第01796號
上　訴　人　乙　○
　　　　　　戊○○
　　　　　　丁　○
　　　　　　丙　○
上 列 二人
訴訟代理人　尤伯祥律師
被 上 訴人　財政部臺灣省北區國稅局
代　表　人　甲○○
上列當事人間因遺產稅事件，上訴人對於中華民國92年11月26日
臺北高等行政法院91年度訴字第3857號判決，提起上訴，本院判
決如下：
　　主  文
上訴駁回。
上訴審訴訟費用由上訴人負擔。
　　理  由
一、緣上訴人乙○之配偶廉李啟宏於民國（下同）85年8月15日
    死亡，由上訴人等4人繼承，於85年12月26日申報遺產稅，
    經被上訴人核定遺產總額新台幣（以下同）50,915,738元，
    遺產淨額37,715,738元，應納遺產稅額10,139,193元，其後
    因扣抵贈與稅額2,126,470元，更正後應納遺產稅額為8,012
    ,723元。復因上訴人等漏報被繼承人遺產死亡前三年內贈與
    其子戊○○現金15,000,000元，贈與配偶即上訴人乙○現金
    33,835,039元，及銀行存款1,027元等合計48,836,066元，
    漏報遺產稅額7,167,393元，經被上訴人依遺產及贈與稅法
    第45條規定按所漏稅額7,167,393元處一倍罰鍰7,167,393元
    。上訴人不服，就漏報被繼承人死亡前三年內贈與戊○○現
    金15,000,000元及贈與乙○現金33,835,039元部分，申請復
    查。被上訴人認贈與乙○部分，原核課遺產稅及罰鍰並無違
    誤，另贈與戊○○部分，因贈與稅之部分尚在行政救濟中，
    俟確定後如有變更，再依相關規定辦理，因而維持原核定。
    上訴人仍不服，循序提起行政訴訟。
二、上訴人於原審起訴主張：上訴人乙○於被繼承人死亡前三年
    內，雖有自被繼承人帳戶提領或轉帳共33,835,039元，惟其
    資金之來源為上訴人乙○於45年以留美公費生活結餘購買坐
    落臺北縣中和鄉廟子尾土地乙筆，嗣被繼承人與上訴人乙○
    於五十年初結婚，上開土地於57年間辦理土地登記時，將所
    有權信託登記於被繼承人名下。又59年間因枝棲之需，上訴
    人復購買坐落景美興福段房屋一棟，亦同以被繼承人之名義
    登記。後於六十年初，為因應物價波動，乃出售前揭房屋，
    其售屋價金均由被繼承人廉李啟宏簽收，受託續管。至63年
    間被繼承人於遠東證券開戶以自上訴人乙○所受之信託資金
    ，操作證券投資，終生未曾間斷。而被繼承人廉李啟宏於結
    婚時無原有及特有財產，參諸司法院釋字第410號解釋及最
    高法院55年台抗字第161號判例意旨，足認本件財產為74年
    民法修正前已發生現尚存之夫妻聯合財產及信託財產，其所
    有權自屬上訴人乙○所有，依遺產及贈與稅法第16條規定，
    自不應計入遺產總額課稅。次查被繼承人廉李啟宏自82年起
    ，即患卵巢癌、胃癌諸症，患病四年，所需費用均出自所售
    股票價金。前後進出臺大、耕莘醫院數十次，西醫束手，轉
    求中醫治療，廉李啟宏生前託大陸親友購買藥材，計耗資人
    民幣8,908,645元，按當時匯率折算約新台幣34,065,768元
    左右，主為廉李啟宏委任上訴人乙○代領之售股交割款（即
    系爭金額），一經交付，全由廉李啟宏自行支用。而廉李啟
    宏於臥病期間，自始至終，神智清楚，從而系爭金額之提領
    ，乃屬「委提自用」，係其生前本自由意思處分財產之行為
    ，部分支付醫藥，部分返還信託，絕無贈與之事實。況系爭
    金額雖經被上訴人率斷為「贈與財產」，但究為民法修正前
    夫妻聯合財產抑或為贈與財產，乃兩造爭論而首待審究之問
    題，其應否列入遺產之範圍，尚屬未定，自無漏報之故意與
    過失，更無罰鍰之適用。原處分顯有違誤，請判決撤銷訴願
    決定及原處分等語。
三、被上訴人則以：本件上訴人乙○自被繼承人廉李啟宏出售股
    票所得股款存入第一商業銀行新店分行活儲819025號帳戶提
    領款項如下：85年5月24日提領現金7,000,000元，同年8月
    14日提領現金8,785,039元；另85年5月2日轉存400,000元，
    同年6月1日轉存2,510,000元，同年6月3日轉存1,900,000元
    ，同年6月10日轉存5,100,000元，同年6月18日轉存7,600,0
    00元，同年6月25日轉存540,000元至乙○第一商業銀行活儲
    818754號帳戶，合計33,835,039元。而依上訴人提示資料顯
    示，被繼承人63年1月30日即已於遠東證券開戶，中和房地
    自65年起始陸續出售，股票進進出出，無法提示74年6月5日
    以前由上訴人乙○之資金取得而現存之資料，且行為時民法
    第1026條規定「家庭生活費用，夫無支付能力時，由妻就其
    財產之全部負擔之。」明白規定家庭生活費用以由夫負擔為
    原則，被繼承人53年起即就業領有薪資，兼有理財能力，其
    名下股票揆諸行為時民法第1017條第1項及第1030條之1規定
    ，夫妻於婚姻關係存續中取得之財產，為夫或妻之原有財產
    。原核定依行為時遺產及贈與稅法第15條及行為時民法第10
    17條第1項規定，核課遺產稅並裁處罰鍰，並無違誤等語，
    資為抗辯。
四、原審斟酌全辯論意旨及調查證據結果，以：按夫妻未以契約
    訂立夫妻財產制者，以法定財產制為夫妻財產制，而法定財
    產制即聯合財產中，夫之原有財產及不屬於妻之原有財產部
    分，為夫所有，此為74年6月3日修正前民法第1017條第2項
    所明定，是於74年6月5日民法親屬編修正生效前，夫妻採聯
    合財產制者，以妻名義登記之財產，如非屬妻之特有財產或
    原有財產，固仍為夫所有；惟民法第1017條業於74年6月3日
    修正為：「聯合財產中，夫或妻於結婚時所有之財產，及婚
    姻關係存續中取得之財產，為夫或妻之原有財產，各保有其
    所有權。」是於74年6月5日民法親屬編修正生效後，始由妻
    取得之財產，即為妻之原有財產，屬妻所有。準此，本件上
    訴人乙○自其被繼承人即配偶廉李啟宏帳戶中所提領或轉帳
    之現金共33,835,039元，據上訴人所稱係廉李啟宏出售股票
    所得，其發生日均在85年間，從形式上觀察，顯為廉李啟宏
    於74年6月5日民法親屬編修正生效後取得之財產，依前揭說
    明，即應認係廉李啟宏所有之財產。上訴人如主張前開股票
    係廉李啟宏於74年6月5日民法親屬編修正生效前即已購買取
    得之財產，或係廉李啟宏於74年6月5日民法親屬編修正生效
    前之財產轉換而來，自應就此事實負舉證責任。惟據上訴人
    所提「承領耕地讓渡合約」，其受讓人除上訴人乙○外，尚
    有李佑琦。而李佑琦係廉李啟宏之父，時任國大代表，此亦
    有戶籍資料可稽。是熊起厚暨朱迎瑞共同出具證明謂：「李
    佑琦身無長物」，殊與常情事理有違；渠等進而謂：「購地
    價款全係乙○留美公費節餘之資」，更未據上訴人提出乙○
    有何留美公費之節餘，及其支付購地款之證據，以資佐證；
    自難徒憑上開私人出具之證明書，遽認中和鄉廟子尾之土地
    全係上訴人乙○一人出資購買。次依上訴人所提廉李啟宏之
    任職及投入股市資料，廉李啟宏自53年起即擔任公職，至其
    63年投入股市，已達十年之久，縱其薪資不高，十年累積應
    有數萬元之譜，以當時之幣值亦屬可觀，加之廉李啟宏「係
    銘傳商專畢業，嘗學證券投資，輕車熟路投入股市」，20年
    後事業有成，累積龐大財富，自非不可能。又妻因勞力所得
    之報酬，為其特有財產，為74年6月3日修正前民法第1013條
    第4款所明定；是廉李啟宏將前開薪資投入股市所賺取之財
    產，自屬廉李啟宏所有，而非其夫即上訴人乙○所有。反觀
    ，上訴人主張廉李啟宏投入股市之資金係上訴人乙○信託提
    供，其立論無非謂廉李啟宏投入股市前，並無原有及特有財
    產，且售賣中和房地之價金係由廉李啟宏收取，而中和房地
    係由上訴人乙○出資所購中和廟子尾土地與人合建分得，故
    廉李啟宏投人股市之資金實際上為上訴人乙○所有云云。惟
    查中和廟子尾土地並不能證明由上訴人乙○一人出資購得，
    且廉李啟宏於63年投入股市時，非無特有財產，業如前述；
    另查出售中和房地所得價款雖由廉李啟宏收取，但依74年6
    月3日修正前民法第1026條規定家庭生活費由夫支付，上訴
    人乙○育有子女3人，支出家庭生活費用顯然可觀；且上訴
    人亦不否認出售中和房地後，上訴人乙○尚陸續購入台北市
    內湖區○○路○段53巷5弄7號4樓及新店市○○○街55號1樓
    、2樓之房地，且自己亦投入股市，則上開出售中和房地所
    得，縱認為上訴人乙○所有，亦已支用殆盡矣。再者，廉李
    啟宏係63年1月30日起陸續於遠東證券開戶，而中和房地於
    65年始陸續出售，時間上亦未能吻合。綜上，上訴人主張廉
    李啟宏投入股市之資金係上訴人乙○所有，非但未能提出確
    切證據證明，且與實情不符，自難採取。上訴人復主張乙○
    於80年3月18日從中國農民銀行匯與被繼承人廉李啟宏在華
    南銀行大稻埕分行帳戶10,000,000元供廉李啟宏購買股票之
    用乙節，經查該筆款項係由廉李啟宏及乙○於79年6月25日
    於美商大通銀行各存入美金500,000元，其後匯入乙○中國
    農民銀行外匯活期存款帳戶美金1,052,428.9元，再由乙○
    於80年3月18日提領美金500,000元（相當於新台幣13,630,
    000元），其中10,000,000元匯入廉李啟宏華南銀行大稻埕
    分行帳戶，足見該10,000,000元係自被繼承人大通銀行美金
    500,000元存款而來。上訴人雖稱大通銀行聯合帳戶開設之
    時，乙○為單獨之出資人及匯款人云云，然查廉李啟宏及乙
    ○於79年6月25日係各存入美商大通銀行美金500,000元，此
    有美商大通銀行台北分行民間匯出款項結購外匯申報書影本
    二紙附原處分卷可稽，且上訴人所提出之資金來源證據係華
    南銀行大稻埕分行簽發新台幣27,370,000元之支票一紙，尤
    難證明為上訴人乙○所提供之資金。又上訴人乙○自廉李啟
    宏帳戶中所提領或轉帳之現金共33,835,039元，上訴人主張
    其中15,785,039元係廉李啟宏委託上訴人乙○提領現金交其
    本人支用，其中18,050,000元轉入乙○帳戶，乙○從中提領
    7,500,000元交還被繼承人自行支用，事後判認係託購藥材
    支付醫療費用，實際贈與金額應為10,550,000元乙節，上訴
    人雖提出向中國大陸購買藥材之費用收據為證；惟查，各該
    收據之金額，動輒人民幣數百萬元或數十萬元，且日期集中
    在85年2月至7月間，總金額高達新台幣三千餘萬元，以台灣
    之醫療技術及醫藥水準，絕不遜於中國大陸，廉李啟宏既在
    台大醫院、耕莘醫院治療，又數月間即向中國大陸購買藥材
    高達三千餘萬元，實不合情理，殊難遽加採信。茲上訴人迄
    今仍無法提示資金流程確認係由該筆15,785,039元及7,500,
    000元資金所支付，是上訴人主張該筆提領資金由被繼承人
    廉李啟宏自行支用乙節，即無可採。因將訴願決定及原處分
    予以撤銷，駁回上訴人之訴。
五、本院查：按稅捐稽徵機關並未直接參與當事人間之私經濟活
    動，其能掌握之資料自不若當事人，是稅捐稽徵機關如已提
    出相當事證，客觀上已足能證明當事人之經濟活動，如當事
    人予以否認，即應就其主張之事實負舉證責任，以貫徹公平
    合法課稅之目的。至行政訴訟法第133條規定法院應依職權
    調查證據，僅使行政法院於裁判時，作為裁判基礎之資料不
    受當事人主張之拘束，並得就依職權調查所得之資料，經辯
    論後，採為判決基礎，惟其客觀舉證責任並不能因法院採職
    權調查證據而免除。原判決以上訴人乙○自被繼承人即配偶
    廉李啟宏帳戶中所提領或轉帳之現金共33,835,039元，係廉
    李啟宏出售股票所得，其發生日均在85年間，從形式上觀察
    ，為廉李啟宏於74年6月5日民法親屬編修正生效後取得之財
    產。而廉李啟宏自53年起即擔任公職，領有薪資，其自63年
    起投資股市，上訴人並不能證明廉李啟宏投入股市之資金實
    際上為上訴人乙○所有，該出售股票所得係廉李啟宏所有之
    財產，因認乙○自被繼承人廉李啟宏帳戶中所提領或轉帳之
    現金共33,835,039元，為廉李啟宏對上訴人乙○之贈與，並
    無違反論理法則及證據法則，亦無誤用74年修正後之民法第
    1017條之規定可言。上訴人主張被繼承人投入股市資金來源
    係售賣上訴人乙○所有（登記於廉李啟宏名下）中和及景美
    房地之所得，自應就其原出資購買中和市土地及景美房地之
    資金來源提出證明，並就出售所得如何供廉李啟宏投入股市
    之資金流程提出確切證據證明，及系爭金額係被繼承人委提
    自用等主張提出具體證據，惟上訴人僅提出承領中和鄉廟子
    尾耕地讓渡合約、前國代熊起厚、里長朱迎瑞、表嫂吳鄒惠
    所出具證明、廉李啟宏之任職資料、不動產買賣契約、土地
    及建物所有權狀，股票開戶資料、買進報告書、買賣對帳單
    、存摺等影本為證，而該等證據經原審法院審酌結果，認為
    不足以證明廉李啟宏投入股市之資金係上訴人乙○所信託提
    供，上訴人上開主張既未能使法院形成確實之心證，自應由
    主張該事實之上訴人負擔不能認定該事實存在之不利益。原
    審因認系爭金額為廉李啟宏對上訴人乙○之贈與，難認有違
    舉證責任之分配原則。上訴人主張被上訴人應就系爭金額為
    上訴人乙○之妻即被繼承人廉李啟宏所有之事實負舉證責任
    ，原判決未依職權調查及傳訊熊起厚、朱迎瑞、吳鄒惠等證
    人，違背行政訴訟法第189條、第125條、第133條等規定、
    本院61年判字第70號判例意旨及證據法則云云，尚無可採。
    又行為時遺產及贈與稅法第15條規定被繼承人死亡前三年內
    贈與該條所列各款之人之財產，應於被繼承人死亡時，視為
    被繼承人之遺產，併入遺產總額，課徵遺產稅，目的在防止
    被繼承人利用生前贈與，減少遺產，以規避遺產稅，上訴人
    未將系爭金額列入遺產總額申報，致逃漏遺產稅，縱非故意
    ，亦難認無過失。被上訴人依同法第45條規定對其科處罰鍰
    ，洵非無據。原判決對於罰鍰部分之論述，雖嫌簡略，惟尚
    非上訴人所謂之判決不備理由。又原判決對於如何認定系爭
    33,835,039元為被繼承人廉李啟宏死亡前三年對上訴人乙○
    之贈與，及該款項不能證明由乙○之原有財產轉換而來，應
    併入被繼承人之遺產總額課稅等情，業已詳敘其認定之理由
    ，亦無上訴人所指判決不備理由情形。此外，上訴人其餘上
    訴意旨係就原審取捨證據、認定事實之職權行使，指摘其為
    不當，難謂原判決為違背法令。至上訴人於上訴後另提訴外
    人呂學本、廖春生出具之證明書、中和房屋之租賃契約、58
    年土地增值稅單、環山路房屋之電費收據、台北縣建設局建
    物使用執照、匯款申請書等證物，核屬新攻擊方法，依行政
    訴訟法第254條第1項規定，本院不得斟酌，併此敘明。原判
    決並無違誤，上訴意旨求予廢棄，為無理由，應予駁回。
據上論結，本件上訴為無理由，爰依行政訴訟法第255條第1項、
第104條、第98條第3項前段、民事訴訟法第85條第1項前段，判
決如主文。
中　　華　　民　　國　　94　　年　　11　　月　　17　　日
                  第四庭審判長法  官　趙　永　康
                              法  官　鄭　淑　貞
                              法  官　黃　淑　玲
                              法  官　侯　東　昇
                              法  官　林  文  舟
以  上  正  本  證  明  與  原  本  無  異
中　　華　　民　　國　　94　　年　　11　　月　　18　　日
　　　　　　　　　　　　　　　書記官　阮　桂　芬
